【裁判字號】    92,簡抗,15
【裁判日期】    920610
【裁判案由】    損害賠償
【裁判全文】
臺灣板橋地方法院民事裁定  九十二年度簡抗字第一五號
    抗  告  人  穎福貿易有限公司
?
    法定代理人  陸陳端默
    相  對  人  山湧興業股份有限公司
    法定代理人  鄭坤木
右抗告人與相對人山湧興業股份有限公司間請求損害賠償等事件，對於中華民國九十
二年四月十七日本院板橋簡易庭所為裁定（九十二年度板簡字第四四七號），提起抗
告，本院裁定如左：
    主      文
原裁定廢棄。
    理      由
一、按認抗告為有理由者，應廢棄原裁定，自為裁定；必要時得命原法院或審判長更
    為裁定，又按對於簡易程序第一審裁判之抗告程序，準用第四編抗告程序之規定
    ，民事訴訟法第四百九十二條第二項及第四百三十六條之一第三項分別定有明文
    。再按對於私法人或其他得為訴訟當事人之團體之訴訟，固由其主事務所或主營
    業所所在地之法院管轄，惟被告不抗辯法院無管轄權而為本案之言詞辯論者，以
    其法院為有管轄權之法院，此觀民事訴訟法第一條第一項、第二十五條之規定亦
    明。
二、抗告人抗告意旨略以：
    (一)按管轄權之有無，應依原告主張之事實，按諸法律關於管轄之規定而為認定，
      與其請求之是否成立無涉，如依原告之主張，係向契約履行地之法院起訴，依
      民事訴訟法第十二條之規定，原第一審法院即非無管轄權，至原告主張之契約
      是否真正存在，則為實體法上之問題，不能據為定管轄之標準（最高法院六十
      五年度臺抗字第一六二號判例意旨參照），故原審審酌本件是否有管轄權，應
      依抗告人主張之契約履行地定之，而非僅以相對人住所在彰化縣而逕行認定本
      件無管轄權。
    (二)抗告人依據契約起訴請求債務不履行損害賠償，屬民事訴訟法第十二條規定因
      契約涉訟之情形，且依相對人出具之出貨通知所載，雙方約定之送貨地址為抗
      告人主營業所即臺北縣中和市，原審法院自有特別審判籍。
    (三)次按對同一被告之數宗訴訟，除定有專屬管轄者外，得向其中一訴訟有管轄權
      之法院合併提起之，民事訴訟法第二百四十八條亦有明文，故抗告人同時對相
      對人提起侵權行為損害償請求訴訟，非法律定有專屬管轄之情形，依法自得向
      原審一併提起之。
    (四)再者，相對人已於民國九十二年四月十六日言詞辯論時，陳述其未返還模具係
      因抗告人未付清款項，另十四組模具係寄放並未生產亦無損壞等語，自屬已為
      本案之言詞辯論，依民事訴訟法第二十五條之規定，原審自屬有管轄權之法院
      。
三、相對人則以：
    (一)民事訴訟法第十二條所謂定有債務履行地者，乃指契約成立時，兩造當事人即
      特別約定債務履行地而言，否則仍應依民事訴訟法第一條所定「以原就被」之
      訴訟管轄原則。
    (二)兩造就抗告人請求返還模具及損害賠償之二原因事實，並未約定以抗告人之主
      營業所為其債務履行地。抗告人屬貿易公司，實際上無可能與相對人約定應將
      貨物送至其公司處，相對人實際出貨之送貨地點，均係依抗告人各筆訂單個別
      指定，此由出貨單上附記之實際送貨地點分別為桃園東海貨櫃廠、遠翔倉庫、
      楊梅怡聯等語自明。至相對人出具之出貨單上所列之發票地址及送貨地址，乃
      係依據客戶公司資料事先紀錄存檔，為相對人製作之內部文件，並非兩造約定
      之債務履行地。
    (三)抗告人所引最高法院六十五年臺抗字第一六二號判例意旨，係指依原告所提之
      契約在形式上已可認定當事人定有債務履行地時，法院即不得就該契約真正與
      否預作實質審查，然在本件情形，兩造並未約定債務履行地之書面契約，與該
      判例所示情形自不相同。
    (四)相對人主營業所設於彰化縣，系爭貨品之產製地點亦係在相對人主營業所，至
      抗告人訂購貨品之出貨地點，則依其指示而為，並未以抗告人主營業所為債務
      履行地，依民事訴訟法「以原就被」原則，自應以相對人公司所在地之彰化地
      方法院為管轄法院。
    (五)又相對人於原審開庭時，即當庭主動向法官提出有關管轄權之程序問題，非未
      爭執管轄而就本案進行言詞辯論，原審法院自非有管轄權法院。
四、經查本件抗告人於原審起訴主張其向相對人下單，委託相對人依抗告人指定之規
    格開設模具並製造生產長尾夾、鐘座、三角鐵架產品，抗告人已依約付清開設模
    具之費用及報酬，惟相對人並未依約履行，復未返還長尾夾、鐘座及三角鐵架三
    組整套模具及混藥劑之下板組模具予抗告人，致抗告人為維持商譽而重複開設相
    同之長尾夾模具以便生產製造，因而支出美金四千元；另抗告人提供胃射出、三
    湧電夾、針筒下蓋、小沙盒中環、電腦夾主體、大沙盒中環、小沙漏、大沙漏、
    小沙盒中板、茶杯墊隔板、名片夾、杯墊、約片盒、針筒身共十四組模具交付予
    相對人，惟相對人交還前開模具後，抗告人發現前開模具已因相對人不當使用而
    損壞，初估須花費美金八千四百五十元始能修復，爰依民法第二百二十七條債務
    不履行之規定，請求相對人返還長尾夾、鐘座及三角鐵架三組整套模具及混藥劑
    之下半組模具，另賠償原告額外支出開模費用美金四千元、修復模具費用八千四
    百五十元，共計折合新臺幣（下同）四十三萬三千零十元等語，足證本件抗告人
    依民法第二百二十七條及第一百八十四條請求相對人債務不履行及侵權行為損害
    賠償，其中債務不履行之損害賠償部分，確係因契約而涉訟。
五、依抗告人主張兩造契約約定之債務履行地係抗告人之主營業所即臺北縣中和市，
    固有抗告人提出之出貨單影本二紙及相對人提出之出貨單影本三紙為證，惟查兩
    造提出之出貨單上雖記載相對人應送貨之地址為抗告人主營業所所在地之臺北縣
    中和市○○路○段十巷十四弄四十四號一樓，惟其下方已載明：「★二○○箱＊
    一五○○ＰＣＳ，送桃園東海貨櫃廠」、「★送遠翔倉庫」、「★送楊梅怡聯」
    ，足證兩造間約定相對人履行交付貨物之處所確非抗告人之主營業所所在地，抗
    告人主張兩造契約約定之債務履行地係其主營業所所在地，故原審法院自有管轄
    權等語，尚屬無據。
六、第查抗告人主張相對人於原審九十二年四月十六日未抗辯原審無管轄權而為本案
    之言詞辯論，自應以原審為有管轄權之法院一節。經本院依職權勘驗原審九十二
    年四月十六日言詞辯論期日之數位錄音內容，該言詞辯論期日共歷時約五分三十
    一秒，其內容為：「(一)法官開始時詢問被告關於原告起訴請求之內容正確與否，
    被告表示因第一次上法院，對法律程序不熟，法官諭知被告應將答辯理由以訴狀
    書寫，並以繕本送達對造，如無書狀，應以言詞陳述。(二)約第二十秒開始，被告
    陳述兩造確就長尾夾、模具、三角鐵架等成立契約，但應待原告帳目算清後始應
    交付予原告，原告未參與所有技術。損害十四具模具部分則係原告口頭委託被告
    自他處載回，之後依原告之指示由原告人員載回，其損害與被告無關。(三)自約二
    分二十秒起，法官諭知被告應將抗辯事由以書狀載明，並附援用之證據，送達予
    他造。被告表示希望原告法定代理人出面，並稱已攜原告公司之回函到庭。(四)自
    約三分二十八秒起，法官諭知改訂九十二年五月二十八日上午九時三十分續行辯
    論，並在約三分五十秒左右詢問被告庭期是否來得及。被告在約三分五十七秒時
    ，表示如果方便最好移到彰化地方法院。法官在約四分四秒左右詢問被告究應在
    臺北抑或彰化付款，被告表示應到被告所在地之彰化算帳才對（至約四分二十三
    秒止）。(五)原告訴訟代理人在約四分二十四秒表示被告已為本案之言詞辯論，被
    告則稱其未為本案之言詞辯論，並請求移轉管轄。(六)法官在約四分四十一秒時諭
    知候核辦，原告訴訟代理人在約四分五十五秒時請求其陳述被告已為本案之言詞
    辯論一節記明筆錄。(七)錄音在約五分三十一秒結束」，並制有勘驗筆錄一件附卷
    可按，故相對人於該次言詞辯論期日時既已陳述兩造間就長尾夾、模具、三角鐵
    架等成立契約，惟以應待抗告人帳目算清後始有返還之義務，暨伊係受抗告人委
    託自他處載回十四具模具，復依抗告人指示由抗告人派員載回，其損害與伊無涉
    等語抗辯，俟原審另訂言詞辯論期日時始抗辯無管轄權，至為灼然。則相對人既
    於抗辯法院無管轄權之前即已為本案之言詞辯論，依民事訴訟法第二十五條之規
    定，原審法院即屬有管轄權之法院。
七、綜上所述，抗告人請求債務不履行及侵權行為之損害賠償，其中債務不履行部分
    之債務履行地並非原審法院管轄區域，依民事訴訟法第十二條之規定，原審法院
    雖非管轄法院；惟相對人於九十二年四月十六日言詞辯論期日既未抗辯原審法院
    無管轄權而為本案之言詞辯論，依民事訴訟法第二十五條之規定，原審法院即屬
    有管轄權之法院。乃原審法院以相對人主營業所在彰化縣為由，依相對人之聲請
    裁定移送臺灣彰化地方法院，揆諸前開說明，即有違誤，抗告人抗告意旨請求將
    原裁定廢棄，應認為有理由，爰由本院將原裁定廢棄，由原審法院另為適法之處
    理。
八、依民事訴訟法第四百三十六條之一第三項、第四百九十二條第二項、第九十五條
    第七十八條，裁定如主文。
中      華      民      國    九十二    年      六      月      十      日
                                    臺灣板橋地方法院民事第一庭
~B審判長法  官  許瑞助
~B      法  官  黃信滿
~B      法  官  周舒雁
右為正本係照原本作成
本裁定不得抗告
中      華      民      國    九十二    年      六      月      十      日
~B  法院書記官  張坤校


司法院資訊處製作；財團法人民間司法改革基金會備份。
